臺灣屏東地方法院簡易民事判決
                               110年度屏簡字第139號
原      告  謝充豪  
訴訟代理人  唐美琪  
            李俊賢律師
複  代理人  蔡函諺律師
            李玉雯律師
被      告  謝雅靜  


上列當事人間請求損害賠償事件，原告於刑事訴訟程序（本院11
0年度簡字第32號）提起附帶民事訴訟（本院109年度附民字第24
9號），經本院刑事庭裁定移送前來，本院於民國111年5月18日
言詞辯論終結，判決如下：
    主  文
一、被告應給付原告新臺幣（下同）274,343元，及自109年9月8
    日起至清償日止，按週年利率5%計算之利息。
二、原告其餘之訴駁回。
三、訴訟費用由被告8/10，餘由原告負擔。
四、本判決第一項得假執行，但被告如於假執行實施前以274,34
    3元為原告預供擔保後，得免為假執行。
五、原告假執行之聲請駁回。
    事實及理由
一、本件被告未於最後言詞辯論期日到場，核無民事訴訟法第38
    6條各款所列情形，爰依原告聲請，由其一造辯論而為判決
    。
二、原告主張：緣被告為訴外人謝福進及劉粉之子，亦為原告胞
    姊，因謝福進於105年1月18日死亡，原告與被告及劉粉三人
    均為謝福進之法定繼承人，為辦理繼承登記，被告向原告及
    劉粉取得印鑑章及印鑑證明，詎被告未經原告及劉粉同意或
    協議，委由不知情之地政士陳品端於105年2月3日製作以被
    告名義製作如附表之遺產分割協議書，將如附表編號1、3、
    4所示之土地及附表編號5所示之建物由被告繼承全部，如附
    表編號2所示之土地由原告及被告各繼承1/2，並持該分割協
    議書送件辦理分割繼承登記及房屋納稅義務人變更。嗣經原
    告對被告及劉粉提起分配遺產等事件，經本院家事法庭於10
    7年12月7日以106年度家訴字第8號民事判決，確認如附表所
    示之分割協議書無效，並於108年1月15日確定在案；又原告
    對被告及劉粉再提起分割遺產事件，經本院家事庭於108年5
    月22日以108年度家調字第103號調解筆錄成立調解，遲至10
    8年6月4日以上開調解筆錄辦理土地分割登記完畢，原告始
    取回應受分配之繼承遺產。惟：
　㈠被告自105年2月19日辦妥分割繼承登記，即使用如附表編號1
    、2、3所示之土地，致原告無法使用，而如附表編號1、2、
    3所示之土地，土地使用分區及使用地類別均為一般農業區
    農牧用地，為農業發展條例第3條第11款規定之耕地，3筆土
    地申報地價均為184元，依土地法第110條規定，依申報地價
    年息8%作為計算租金之標準，被告應給付原告自辦妥分割繼
    承登記日之105年2月19日起至持調解筆錄辦妥遺產分割登記
    日之108年6月4日止，共39月14天，原告無法使用上開3筆土
    地相當於租金之損害172,969元(計算公式：每平方公尺公告
    地價ㄨ面積ㄨ年息比例/12ㄨ月數ㄨ原告應繼分1/3），即：
　　①如附表編號1所示土地：184元ㄨ1863.37㎡ㄨ8%/12月ㄨ(39+14/
      30) ㄨl/3=30,043元。
　　②如附表編號2所示土地：184元ㄨ5234.48㎡ㄨ8%/l2月ㄨ(39+14/
      30) ㄨl/3=84,394元。
　　③如附表編號3所示土地：184元ㄨ3630.40㎡ㄨ8%/12月ㄨ(39+14/
      30) ㄨl/3=58,532元。
　　④上開合計為172,969元(計算式：30,043+84,394+58,532=17
      2,969)。
　㈡又原告持上開民事判決、調解筆錄辦理回復登記及分割登記
    ，繳納相關地政規費和印花稅稅額等共計14,601元，當初有
    講辦理繼承的相關費規費及稅捐由被告負擔，所以把印鑑、
    印鑑證明交給被告，依無因管理法律關係及兩造恊議，請求
    被告返還。
　㈢被告取得如附表編號3、4所示土地後，先為合併為1058地號
    土地，再分割出同段1058-1地號土地，並於105年5月2日以7
    20萬元出售登記第三人鄭重興，此經106年度家訴字第8號民
    事判決，扣除被告清償被繼承人謝福進之債務後，判令被告
    應返還3,292,087元，故原告應分得款項為1,096,265元，而
    被告於該判決確定後卻未交付款項，遲至108年5月22日做成
    108家調字第103號調解筆錄時，由原告就共有土地取得較高
    持分比例，抵償被告應給付原告之款項。故原告主張就此部
    分被告應附加利息償還，並依民法第203條以周年利率5%計
    算，故自105年5月2日至108年5月22日，計3年又21天，每年
    利息為54,813元，依不當得利法律關係，請求被告償還利息
    共計167,637元（計算式：1,096,265ㄨ5%/12月ㄨ（36+21/30
    ）=167,637）。
　㈣綜上，原告得向被告請求之金額合計355,207元（計算式：17
    2,969+14,601+167,637=355,207），並請求自起訴狀送被告
    之翌日起至清償日止，按法定利率計算之遲延利息。
　㈤聲明：被告應賠償原告355,207元，並自起訴狀繕本送達之翌
    日起至清償日止，按週年利率5%計算之利息；原告願供擔保
    請准宣告假執行。
三、被告未於最後言詞辯論期日到場，然依其之前到場所為之陳
    述略以：承認有本院刑事庭110年度簡字第32號判決所載的
    犯罪事實，106年度家訴字第8號民事判決沒有上訴，如附表
    編號1、3所示之土地是我全部使用，但附表編號2所示之土
    地，我沒有全部使用，而原告都沒有使用；我沒的說要負擔
    辦理繼承的相關費規費及稅捐；同段1058-1地號土地我有以
    720萬元出售予第三人，法院判決我要還3,292,087元，原告
    可以取得1/3即1,096,256元，沒有意見，但這些錢已經在10
    8年度家調字第103號調解筆錄中被告已經以附表編號2所示
    土地應有部分抵償予原告等語置辯。聲明：請求駁回原告之
    訴。
四、經查：
　㈠原告主張被告為訴外人謝福進及劉粉之子，亦為原告胞姊，
    因謝福進於105年1月18日死亡，原告與被告及劉粉三人均為
    謝福進之法定繼承人，為辦理繼承登記，被告向原告及劉粉
    取得印鑑章及印鑑證明，詎被告未經原告及劉粉同意或協議
    ，委由地政士陳品端製作以被告名義製作如附表所示之遺產
    分割協議書，並辦理分割繼承登記及房屋納稅義務人變更等
    情，有卷存土地登記申請書、遺產分割協議書、繼承系統表
    、遺產稅免稅證明書、戶籍謄本、房屋納稅義務人變更 申
    報書、屏東縣政府財稅局房屋稅籍證明書〔以上見臺灣屏東
    地方檢察署108年度調偵字第735號卷（下稱：調偵卷）第19
    -28、39、81頁〕、土地登記第一類謄本〔見臺灣屏東地方檢
    察署108年度他字第2109號卷（下稱：他卷）第67-80頁〕可
    稽，又被告因上開行為，經本院刑事庭以110年度簡字第32
    號刑事判決，判處被告「犯行使偽造文書罪，處有期徒刑伍
    月，如易科罰金，以新臺幣壹仟元折算壹日。緩刑貳年，緩
    刑期間付保護管束，並應於本判決確定之日起壹年內向公庫
    支付新臺幣陸萬元及接受法治教育貳場次。」乙情，亦有卷
    存上開刑事判決書可證（見本院卷第9-16頁）。
　㈡如附表編號3、4地號土地，經合併並分割為同段1058地號（3
    630 .40平方公尺）、1058-1地號（4000平方公尺），其中1
    058-1地號土地，於105年4月1日以720萬元出售予第三人鄭
    重興，並於105年5月2日辦妥所有權移轉登記等節，有卷存
    土地登記第二類謄本、土地登記第二類謄本〔以上見本院106
    年度家訴字第8號卷一（下稱家訴卷一）第169、171頁〕、不
    動產買賣契約書（以上見本院卷第203-208頁）可憑。
　㈢本院家事法庭於107年12月7日以106年度家訴字第8號民事判
    決，判決主文略為：確認105年2月3日遺產分割協議書無效
    ；被告應就被繼承人謝進福所遺如附表編號1、2、3所示之
    土地分割登記予以塗銷，返還兩造及劉粉公同共有；被告應
    就被繼承人謝進福所遺如附表編號5所示未辦保存登記建物
    之房屋稅籍繼承登記予以塗銷，返還兩造及劉粉公同共有；
    被告謝雅靜應返還3,292,087元予兩造及劉粉公同共有等語
    ，並於108年1月15日確定在案，有卷存本院家事庭106年度
    家訴字第8號民事判決及確定證明書可考〔見本院109年度附
    民字第249號卷（下稱附民卷）第17-32頁〕。。
　㈣原告對被告及劉粉提起分割遺產事件，經本院家事庭於108年
    5月22日以108年度家調字第103號調解筆錄成立調解，內容
    為：如附表編號1、3所示之土地，由被告及劉粉各按應有部
    分1/2比例分割為分別共有，並由謝雅靜及劉粉各自依所分
    得比例負擔辦理上開土地所有權移轉登記所需之全部稅金、
    規費等費用；如附表編號2所示土地，由原告按應有部分78/
    100，被告及劉粉各按應有部分11/100之比例分割為分別共
    有，並由兩造及劉粉各自依所分得比例負擔辦理上開土地所
    有權移轉登記所需之全部稅金、規費等費用；如附表編號5
    所示未保存登記建物，由劉粉單獨取得事實上處分權，兩造
    同意變更納稅義務人名義為劉粉，並由劉粉獨自負擔辦理上
    開建物繼承及變更納稅義務人名義所需之全部稅金、規費等
    費用；兩造及劉粉同意本院家事庭106年度家訴字第8號民事
    判決主文第5項之金額予以分割，分割方式為：該金額3,292
    ,087元及主文第7項所諭知相對人謝雅靜應負擔之訴訟費用
    ，以附表編號2所示土地按上開第2項內容抵償予原告謝充豪
    完畢等語，有卷存調解筆錄可查（見附民卷第33-35頁）。
五、按繼承人有數人時，在分割遺產前，依民法第1151條規定，
    各繼承人對於遺產全部為公同共有關係，固無應有部分。然
    共有人（繼承人）就繼承財產權義之享有（行使）、分擔，
    仍應以應繼分（潛在的應有部分）比例為計算基準，若逾越
    其應繼分比例享有（行使）權利，就超過部分，應對其他共
    有人負不當得利返還義務，他共有人自得依其應繼分比例計
    算其所失利益而為不當得利返還之請求。又按「無法律上之
    原因而受利益，致他人受損害者，應返還其利益。雖有法律
    上之原因，而其後已不存在者，亦同。」、「受領人於受領
    時，知無法律上之原因或其後知之者，應將受領時所得之利
    益，或知無法律上之原因時所現存之利益，附加利息，一併
    償還；如有損害，並應賠償。」此民法第179條、第182條第
    2項分別定有明文。經查：
　㈠原告無法使用土地，被告受有相當於租金之不當得利部分：
　　①原告主張被告自依附表所示遺產分割恊議書辦妥分割繼承
      登記日之105年2月19日起至原告持上開調解筆錄辦妥遺產
      分割登記日之108年6月4日止，占有使用上開16、17、105
      8地號土地乙節，業經原告提出使用照片為證（見本院卷
      第89-98頁），且被告於本院審理時自認「16、1058地號
      土地是我全部使用」等語（見本院卷第76頁），雖被告抗
      辯17地號土地我只有部分使用云云，惟依上開照片觀之被
      告於17地號土地搭建網室及使用土地上之建物並堆放雜物
      （見本院卷第90、91、92、95、96頁），且被告於本院家
      事庭106年度家訴字第8號審理時陳稱：「（就原告起訴補
      充狀卷83頁，他們只要17地號全部，有何意見？）不可能
      ，那裡我有搭棚子。（有無想過那塊地給原告？）就照現
      在這樣子，因為有棚子，我不想拆。」等語（見本院卷第
      156頁），故被告占有使用17地號土地應可認定。則依上
      開說明，原告自得依其應繼分比例計算其所失利益，對被
      告為不當得利返還之請求。
　　②又耕地租用之地租不得超過法定地價8％；土地所有權人依
      土地法所申報之地價為法定地價，土地法第110條、148條
      分別定有明文。系爭16、17、1058地號土地，使用分區均
      為一般農業用地，使用地類別均為農牧用地，面積分別為
      1863.37平方公尺、5234.48平方尺、3630.40平方公尺，
      為農業發展條例第3條第11款規定之耕地，又自105年01月
      起至108年1月止，均為184元等情，有卷存地價稅額試算
      資料、土地登記第二類謄本、土地登記第一謄本、地價第
      二類謄本詢可證（見附民卷第41、42頁，家訴卷一第131
      、133、135、171頁，本院卷第133、135、137、145、147
      、163頁），本院審酌被告於系爭16、17、1058地號土地
      均作為農作使用，而依原告所提上開照片觀之，上開三筆
      土地並非位於偏避之處，故本院認為以申報地價5％作為計
      算之標準較為允當。則原告自105年2月19日起至108年6月
      4日止（計1201日，終止日不計算，因108年6月4日該日已
      辦妥遺產分割登記）此部份得請求相當租金之利益為172,
      969元(計算公式：每平方公尺公告地價ㄨ面積ㄨ年息比例/3
      65ㄨ經過日數ㄨ原告應繼分1/3），即：
　　　⑴如附表編號1所示土地：184元ㄨ1863.37㎡ㄨ5%/365ㄨ1201ㄨl
        /3=18,803元（元以下四捨五入）。
　　　⑵如附表編號2所示土地：184元ㄨ5234.48㎡ㄨ5%/365ㄨ1021ㄨl
        /3=52,819元（元以下四捨五入）。
　　　⑶如附表編號3所示土地：184元ㄨ3630.40㎡ㄨ5%/365ㄨ1201ㄨl
        /3=36,633元（元以下四捨五入）。
　　　⑷故原告得請求被告自105年2月19日起至108年6月4日止（
        終止日不計算）使用16、17、1058地號土地之相當租金
        不當得利金額為108,255元(計算式：18,803+52,819+36
        ,633=108,255元)。
　㈡出售屏東縣○○鄉○○○段000000地號土地價金部分：本件被告先
    將如附表編號3、4地號土地合併，並再分割為同段1058地號
    （3630 .40平方公尺）、1058-1地號（4000平方公尺），其
    中1058-1地號於105年4月1日被告以720萬元出售予鄭重典，
    並由鄭重典於105年4月1日給付50萬元、105年4月2日給付35
    0萬元及於105年5月17日給付320萬元乙節，業據證人陳品端
    於本院審理時到庭證述屬實（見本院卷第199、200頁），並
    有卷存不動產買賣契約書可參（見本院卷第203-206頁）。
    又該買賣價金720萬元，經兩造及劉粉於上開106年度家訴字
    第8號請求分配遺產事件之107年10月24日言詞辯論時均表示
    同意扣除被告謝雅靜已清償屬於被繼承人之債務後再就餘款
    分割等語，扣除已清償之里港鄉農會貸款本息共計3,807,91
    3元、訴外人莊青雲債務10萬元，餘款為3,292,087元，經本
    院家事庭以106年重訴字第8號民事判決，被告謝雅靜應返還
    3,292,087元予兩造公同共有等情，有上開106年重訴字第8
    號民事判決可查，則被告於受領3,292,087元之價金，即應
    知謝進福之繼承人並非僅有被告一人，故被告就逾其應繼分
    之部分，即屬無法律上原因而受有利益，致全體繼承人受有
    未能取得應繼遺產之損害，原告依民法第182條第2項規定，
    得依其應繼分比例計算其所失利益，並附加利息，請求被告
    返還。本件雖該3,292,087元及106年度重訴字第8號民事判
    決主文第7項所諭知被告應負擔之訴訟費用，於108年5月22
    日108年度家調字第103號調解筆錄，用以抵償原告就如附表
    編號2土地取得較高比例之應有部分，以此返還原告依應繼
    分計算之利益，然應一併返還之法定利率計算利息部分，並
    未於108年度家調字第103號調解筆錄一併抵償，故原告得請
    求被告返還上開1058-1地號土地買賣之最後買賣價金交付日
    即105年5月17日起至108年5月22日以108年度家調字第103號
    調解筆錄成立調解止（終止日不計），計1100日之依原告應
    繼分計算利益並按法定利率計算之利息165,191元【原告依
    應繼分計算利益為1,097,362元（3,292,087ㄨ1/3=1,097,362
    元，元以下四捨五入），然原告僅請求1,096,265元，計算
    式：1,096,265元ㄨ5%/365ㄨ1100=165,191元（元以下四五入
    ）】。
六、次按管理事務，利於本人，並不違反本人明示或可得推知之
    意思者，管理人為本人支出必要或有益之費用，或負擔債務
    ，或受損害時，得請求本人償還其費用及自支出時起之利息
    ，或清償其所負擔之債務，或賠償其損害。如其管理係為本
    人盡公益上之義務，或為其履行法定扶養義務，或本人之意
    思違反公共秩序善良風俗之情形，管理人管理事務，雖違反
    本人之意思，仍有前項之請求權，民法第176條亦定有明文
    。本件原告持本院家事庭106年度家訴字第8號民事判決辦理
    返還登記，支出地政規費897元，又持本院108年度家調字第
    103號調解筆錄辦理遺產分割登記支出地政規費831元、印花
    稅12,873元，合計14,601元（897+831+12,873元=14,601）
    等情，有原告提出地政規費徵收聯單、108年5月印花稅大額
    憑證應納稅額繳款通知書可佐（見附民卷第45、47頁），應
    可信為真實。其中依本院106年度家訴字第8號民事判決辦理
    返還登記，係被告行使偽造如附表遺產分割協議，原告提起
    訴訟確認被告所為謝福進遺產如附表所示遺產分割協議無效
    ，並回復原來繼承狀態而生之登記規費，自應由被告支出，
    而被告未為支出而由原告代墊地政規費897元部分，故原告
    依無因管理法律關係，請求被告給付897元，為有理由，應
    予准許。至於原告持108年度家調字第103號調解筆錄辦理遺
    產分割登記，原告代墊地政規費831元、印花稅12,873元，
    並非被告行使偽造如附表遺產分割協議，原告為回復原來繼
    承狀態而生之費用及稅捐，而係於回復原來繼承狀態後，兩
    造及劉粉就謝福進遺產為分割所生之費用、稅金，此部分已
    於上開108年度家調字第103號調解筆錄達成調解，即如附表
    編號1、3所示之土地，由被告及劉粉各按應有部分1/2比例
    分割為分別共有，並由謝雅靜及劉粉各自依所分得比例負擔
    辦理上開土地所有權移轉登記所需之全部稅金、規費等費用
    ；如附表編號2所示土地，由原告按應有部分78/100，被告
    及劉粉各按應有部分11/100之比例分割為分別共有，並由兩
    造及劉粉各自依所分得比例負擔辦理上開土地所有權移轉登
    記所需之全部稅金、規費等費用等情，故此部分之費用及稅
    金即應依上開調解筆錄所約定之內容負擔之，而依原告所提
    地政規費徵收聯單、108年5月印花稅大額憑證應納稅額繳款
    通知書，無從區別16、17、1058地號土地各筆所生遺產分割
    之規費、印花稅各為若干元，致無法依108年度家調字第103
    號調解筆錄內容予以計算各自應負擔之規費、稅金之金額，
    故原告依無因管理法律關係請求被告給付此部分全部之規費
    831元、印花稅稅金12,873元，於法尚屬無據。
七、綜上所述，原告分別依不當得利、無因管理等法律關係請求
    被告給付274,343元（108,255+165,191+897=274,343），及
    自109年9月9日（附民起訴狀繕本於109年9月8日送達被告，
    有附民卷存第51頁之送達證書可據）起至清償日止，按週年
    利率5%計算之利息，為有理由，應予准許，逾此部分，即無
    理由，應予駁回。
八、本件原告勝訴部分係就民事訴訟法第427條第1項適用簡易程
    序所為被告敗訴之判決，依同法第389 條第1 項第3 款規定
    ，應依職權宣告假執行，至原告敗訴部分，其假執行之聲請
    亦失所附麗，應予駁回。另依同法第392條第2項規定，職權
    宣告被告如預供擔保，免為假執行。
九、本件事證已臻明確，兩造其餘攻擊防禦方法及所舉證據，經
    審酌結果，與本件判決結論均無影響，爰不一一論述，附此
    敘明。
十、訴訟費用負擔之依據：民事訴訟法第79條。
中　　華　　民　　國　　111 　年　　6 　　月　　6 　　日
                        屏東簡易庭  法  官  曾吉雄
正本係照原本作成。
如對判決上訴，須於判決送達後廿日內向本院提出上訴狀，其未
表明上訴理由者，應於提出上訴後二十日內向本院補提理由書狀
（均須按他造當事人之人數附繕本）。
如委任律師提起上訴者，應一併繳納上訴審裁判費。
中　　華　　民　　國　　111 　年　　6 　　月　　6 　　日
                                    書記官  鄭美雀
附表：被告所為謝福進遺產之遺產分割協議內容
編號     項   目 權利範圍 遺產分割恊議書  備     註 1 屏東縣○○鄉○○段00地號土地 全部 謝雅靜：全部  2 屏東縣○○鄉○○段00地號土地 全部 謝雅靜：1/2 謝充豪：1/2  3 屏東縣○○鄉○○○段0000地號土地  全部 謝雅靜：全部 編號3、4地號土地合併，並分割為同段1058地號（3630 .40平方公尺）、1058-1地號（4000平方公尺），其中1058-1地號已出售並移轉登記予第三人鄭重興  4 屏東縣○○鄉○○○段0000地號土地 全部 謝雅靜：全部  5 未辦保存登記建物：屏東縣○○鄉○○村○○路0○0號（稅籍編號：00000000000 ） 全部 謝雅靜：全部  6 車號000-000普通重型機車  謝雅靜  7 現金  劉粉